ACORDAO-COMPLETO-2495578

ACÓRDÃO 1556/2022 ATA 9/2022 - SEGUNDA CÂMARA

VISTOS, relatados e discutidos estes autos em que se analisa ato de admissão de pessoal emitido pelo Banco do Brasil S.A. em benefício do Sr. Henrique de Oliveira Coelho.
ACORDAM os ministros do Tribunal de Contas da União, reunidos em sessão da 2ª Câmara, diante das razões expostas pelo relator e com fundamento no art. 71, inciso III, da Constituição Federal e nos arts. 1º, inciso V, e 39, inciso I, da Lei 8.443/1992, c/c os arts. 259, inciso I, 260, §§ 1º e 2º, do Regimento Interno/TCU, em:
9.1. considerar legal a admissão expedida em favor do Sr. Henrique de Oliveira Coelho, concedendo registro ao correspondente ato; e
9.2. dar ciência deste Acórdão ao interessado e ao Banco do Brasil S.A.

Ato de admissão de pessoal emitido pelo Banco do Brasil S.A.

Segunda Câmara

Banco do Brasil S.A.

3. Interessado: Henrique de Oliveira Coelho (XXX.732.044-XX).

13.1. Ministros presentes: Bruno Dantas (Presidente), Augusto Nardes, Aroldo Cedraz e Antonio Anastasia.
13.2. Ministro-Substituto presente: Marcos Bemquerer Costa (Relator).

MARCOS BEMQUERER

Adoto como Relatório, com os pertinentes ajustes de forma, excerto da instrução da Secretaria de Fiscalização de Integridade de Atos e Pagamentos de Pessoal e de Benefícios Sociais - Sefip, por meio da qual se analisa ato de admissão de pessoal emitido pelo Banco do Brasil S.A. em benefício do Sr. Henrique de Oliveira Coelho (peças 5 e 6) : 
"EXAME TÉCNICO
Procedimentos aplicados
Os procedimentos para exame, apreciação e registro de atos de pessoal encontram-se estabelecidos na Instrução Normativa TCU 78/2018 e na Resolução TCU 206/2007. Essas normas dispõem que os atos de pessoal disponibilizados por meio do e-Pessoal devem ser submetidos previamente a críticas automatizadas, com base em parâmetros predefinidos.
As críticas das informações cadastradas na etapa de coleta do ato foram elaboradas e validadas levando-se em conta as peculiaridades de cada ato. Os itens verificados nessa etapa são inerentes a dados cadastrais, fundamentos legais, mapa de tempo, ficha financeira, assim como eventuais ocorrências de acumulação. Trata-se de verificações abrangentes, minuciosas e precisas e sem a necessidade de ação humana e, portanto, menos suscetíveis a falhas. As críticas aplicadas estão discriminadas no sistema, no Menu e-Pessoal, opção 'Crítica', que podem ser acessadas mediante concessão de perfil específico a servidores do TCU responsáveis pela análise.
Além das críticas automatizadas, há verificação humana adicional no caso de haver alertas do sistema ou informações não formatadas, como esclarecimentos do gestor ou do controle interno.  
As críticas também consideram os registros do Sistema Integrado de Administração de Recursos Humanos (Siape) . O Siape disponibiliza informações atualizadas sobre as parcelas que integram os proventos, diferentemente, portanto, do e-Pessoal, que informa as parcelas no momento do registro do ato. 
Essa confrontação com o Siape fornece uma visão atual e verdadeira da situação, o que permite descaracterizar irregularidades e inconsistências que, embora constantes do e-Pessoal, já foram corrigidas.
As verificações detectadas no ato encontram-se discriminadas na aba de pendências do ato no sistema e-Pessoal, bem como no espelho do ato contemplado por esta instrução.
Exame das Constatações
Ato: 24645/2017 - Interessado: HENRIQUE DE OLIVEIRA COELHO - CPF: XXX.732.044-XX
Parecer do Controle Interno: considerar o ato legal.
Constatação e análise: 
3.1.1. Ato com anexo do tipo sentença judicial (0000639-06.2016.5.19.0001 (RO) ) .
Justificativa do Gestor de Pessoal: não há. Verificação efetuada no âmbito do TCU.
Análise do Controle Interno:  não há. Verificação efetuada no âmbito do TCU.
Análise da Equipe Técnica: ilegal
Trata-se de decisão da Segunda Turma do TRT da 19ª Região em Recurso Ordinário, no qual os recorrentes, dentre eles o interessado, requereram a condenação do Banco do Brasil à obrigação de convocá-los para a realização dos exames médicos admissionais e consequente contratação, por alegarem que foram preteridos com a contratação de terceirizados. Entenderam os desembargadores daquele TRT que restou configurado o desvio de finalidade do ato administrativo e concederam o direito pleiteado em acórdão de 4/5/2017.
O interessado ingressou no Judiciário para requerer seu direito à convocação para exames médicos e consequente contratação. Teve acolhida sua pretensão no âmbito do Recurso Ordinário apreciado no TRT-19, já com trânsito em julgado e autos arquivados definitivamente em 26/11/2018. Entende-se que assistiu razão ao interessado, no entanto, a contratação se deu após o vencimento do prazo de validade do concurso.
O quadro resumo de ocorrências e, quando for o caso, o detalhamento da norma legal e da jurisprudência para a inconsistência acima elencada encontra-se no anexo II dessa instrução. 
Encaminhamento do ato: 
3.1.2. Considerar ILEGAL e recusar registro do ato de Admissão de HENRIQUE DE OLIVEIRA COELHO do quadro de pessoal do Banco do Brasil S.A., com base nos arts. 71, inciso III, da Constituição Federal, 1º, inciso V, e 39, inciso II, da Lei 8.443/1992 e 260, § 1º, do Regimento Interno.".
2. 	O Ministério Público de Contas, representado pelo Procurador Rodrigo Medeiros de Lima (peça 7) , alinhou-se ao encaminhamento acima proposto.
	É o Relatório.

não há.

Procurador Rodrigo Medeiros de Lima.

PESSOAL. ADMISSÃO. NOMEAÇÃO APÓS EXPIRADO O PRAZO DE VALIDADE DO CONCURSO. SENTENÇA JUDICIAL TRANSITADA EM JULGADO. IRREVERSIBILIDADE DA CONTRATAÇÃO. PARTICULARIDADES DO CASO CONCRETO QUE POSSIBILITAM O EMPREGO DA TÉCNICA DO DISTINGUISHING. LEGALIDADE DA ADMISSÃO. REGISTRO DO ATO.

ATOS DE ADMISSÃO (ADS)

Secretaria de Fiscalização de Integridade de Atos e Pagamentos de Pessoal e de Benefícios Sociais - Sefip.

Em apreciação ato de admissão de pessoal emitido pelo Banco do Brasil S.A. em benefício do Sr. Henrique de Oliveira Coelho.
2.	Preliminarmente, cumpre destacar que, no caso em exame, não houve lapso temporal superior a cinco anos entre a disponibilização do ato ao TCU, em 28/08/2017 (peça 3, p. 1) , e a análise por esta Corte de Contas.
3.		Da documentação acostada aos autos, sobressai que o interessado logrou êxito em concurso público para o emprego de Escriturário do Banco do Brasil. Entretanto, antes de expirar a validade do certame, o Banco preteriu o direito dos candidatos aprovados e incluídos em cadastro de reserva, ao contratar pessoa jurídica para prestar serviços correspondentes às atribuições dos cargos disputados.
4.		Diante dessa situação fática, o Sr.  Henrique de Oliveira Coelho ingressou com a Ação Trabalhista 0000639-06.2016.5.19.0001 (RO) no último dia de validade do certame. Mediante sentença de mérito colacionada aos autos (peça 3, p. 3-29) , o Tribunal Regional do Trabalho da 19ª Região deu provimento ao Recurso do Reclamante. No que interessa ao presente exame, aquele juízo condenou "o réu em sede de antecipação da tutela, a convocar os recorrentes para se submeterem à fase seguinte do Concurso de Seleção Externa 2013/002 CARGO ESCRITURÁRIO (realização de exames médicos admissionais, entrega de documentação etc) , no prazo máximo de 10 dias, contratando-os logo em seguida, acaso logrem êxito, devendo respeitar o período máximo de 45 dias, para a conclusão de todo o processo, sob pena de multa diária no valor de R$ 2.000,00, a ser revertida em favor dos autores, no importe até o limite de R$ 100.000,00." (peça 3, p. 28) . 
5.		Conforme consulta efetuada pela minha assessoria ao sítio do Tribunal Regional do Trabalho da 19ª Região (disponível em: , acesso em 18/03/2022) , houve homologação de acordo entre o Banco e os Reclamantes e a correspondente sentença judicial transitou em julgado em 21/11/2018 (evento registrado no processo eletrônico em 22/11/2018) .  
6.		A Secretaria de Fiscalização de Integridade de Atos e Pagamentos de Pessoal e de Benefícios Sociais - Sefip analisou os autos por intermédio da instrução inserta à peça 5, sugerindo a ilegalidade da admissão, com a negativa de registro do ato, por compreender que a contratação, havida em 19/06/2017 (peça 3, p. 1) , ocorreu após o vencimento do prazo de validade do concurso (08/05/2016) . O Ministério Público de Contas concordou com o encaminhamento proposto pela unidade técnica (peça 7) . 
7.		Com as vênias de praxe, entendo que a admissão deve ser considerada legal, com o consequente registro do ato, porquanto se alinha ao recente entendimento desta Casa de Contas conferido a caso bem semelhante ao discriminado nos autos. Refiro-me ao Acórdão 11551/2021-TCU-Primeira Câmara (relator Ministro Jorge Oliveira) , cujo voto que o impulsionou reproduzo adiante para uma melhor aproximação com a matéria:
"4. 	O interessado foi aprovado em processo seletivo para o denominado 'cadastro de reserva' para a carreira administrativa do Banco do Brasil, para a microrregião de Alagoas, e obteve aprovação, conforme documentos juntados aos autos. No entanto, ante a preterição dos concursados em detrimento da contratação de servidores terceirizados ao longo do período de validade do concurso, ingressou com ação judicial dois dias antes do término da vigência do processo seletivo.
5.	Inexiste qualquer ilegalidade. Embora a nomeação tenha se dado em período posterior à validade do certame, é certo que foi buscada judicialmente ainda no prazo nele previsto.
 (...) 
10. 	É certo que este Tribunal tem se orientado no sentido de que 'a expiração do prazo de validade de concurso público constitui óbice intransponível ao registro pelo TCU de atos de admissão efetuados posteriormente a essa data, devendo, no entanto, ser assegurada a produção dos efeitos das admissões enquanto subsistir decisão judicial favorável aos interessados' (Acórdão 1106/2020-TCU-Plenário, Relator Ministro Benjamin Zymler, 2805/2019-2ª Câmara, Relatora Ministra Ana Arraes e 7427/2016-1ª Câmara, Relator Ministro Bruno Dantas, entre outros) . 
11. 	No voto condutor do primeiro dos arestos mencionados, o relator consignou que:
 ' (...) a Justiça do Trabalho não determinou objetivamente a contratação de nenhum candidato em específico, tampouco indicou o quantitativo de vagas reservadas no certame e muito menos as qualificou: antes, simplesmente estendeu o prazo de validade 'até que se alcance o número de contratações necessárias, de forma a reduzir as contratações temporárias às situações efetivamente emergenciais e de duração reduzida' (cf. sentença de primeiro grau proferida em 19/11/2014) .'
12. 	E, posteriormente, arrematou: 'portanto, o que se tem, concretamente, é um concurso público cuja vigência, em sua plenitude, já se estende por nove anos, sem nenhum sinal de solução no horizonte'. 
13. 	O voto condutor do também já aludido Acórdão 7427/2016-TCU-Primeira Câmara, por seu turno, destacou a 'inusitada indefinição quanto ao termo final do prazo de validade do concurso' e a 'generalidade e abrangência da sentença, que não especificou o quantitativo de empregos públicos ocupados de forma supostamente irregular e tampouco delimitou as dependências da ECT em que a falha teria ocorrido'. 
14. 	A situação constante destes autos é significativamente distinta daqueles precedentes, uma vez que decorre de decisão judicial com contornos perfeitamente delimitados, favorável a apenas cinco candidatos aprovados para localidades previamente definidas (Microrregiões 01 e 02 de Alagoas) .
15. 	O voto condutor do Acórdão 3503/2016-TCU-Primeira Câmara (Relator Ministro Benjamin Zymler) , mencionado como precedente na discussão que conduziu ao já mencionado Acórdão 1106/2020-TCU-Plenário, demonstrou preocupação com a possível irreversibilidade das contratações, na hipótese de revogação da ordem judicial (...) .
16. 	A justificada precaução consignada naquele voto não se mostra aplicável ao ato de admissão agora apreciado, uma vez que a sentença que ordenou a contratação já transitou em julgado. Aliás, a irreversibilidade da contratação em tela é caracterizada pela desistência, pelo Banco do Brasil, de embargos que haviam sido por ele opostos contra aquela sentença e da homologação judicial, em 3/9/2018, de acordo entre as partes, com a contratação definitiva dos reclamantes, a 'plena quitação aos direitos vindicados no processo, em caráter irrevogável e irretratável' e pela extinção do processo, com resolução do mérito.
18. 	(...) o ato de admissão de (...) se distingue, essencialmente, porque decorre de ação judicial: (i) de escopo restrito; (ii) desprovida do caráter de generalidade; (iii) impetrada dentro do prazo de validade do concurso; e (iv) transitada em julgado. Considero que essas condições, que consolidam a irreversibilidade da contratação, conduzem à conclusão de não haver razões para que o Tribunal deixe de considerar o ato legal, ordenando seu registro."
8.		Como se percebe das razões jurídicas de decidir acima, o relator utilizou a técnica do distinguishing com vistas à resolução de caso que apresentou certas particularidades, as quais não recomendavam a adoção da assentada jurisprudência.
9.		Preliminarmente, convém destacar que, sempre que possível, deve prevalecer a regra geral de interpretação que assegure relevância aos precedentes, mesmo em países que adotam o sistema de civil law, como é o caso do Brasil. Ou seja, as decisões anteriores proferidas em análise a determinadas hipóteses devem servir de modelo para aplicação posterior em questões semelhantes. A exegese que faz deferência aos julgados antecedentes confere confiabilidade, calculabilidade, coerência e segurança ao sistema jurídico e habitualmente permeia as decisões desta Casa de Contas, que reiteradas se tornam jurisprudência.
10.		Ocorre que, em determinadas situações, o caso concreto apresenta especificidades que o divisam dos demais e, por conseguinte, a solução pode se diferenciar da aplicação da jurisprudência consolidada. 
11.	Com o distinguishing, em substância, a "norma de interpretação" (jurisprudencial) continua inalterada, mas a norma de decisão daquela hipótese específica pode não reproduzir a literalidade da primeira, pois determinadas circunstâncias recomendam que a regra geral (norma de interpretação) seja afastada.
12.	Nos casos de admissões efetuadas após a validade do concurso, normalmente a jurisprudência desta Corte tem entendido que se deve considerar ilegal o ato, com negativa de seu registro, sem adotar providências para a cessação do vínculo dos empregados, ante a ausência do trânsito em julgado da ação judicial em que se discute a questão (regra geral/norma de interpretação) .
13.	Ocorre que a admissão do Sr. Henrique de Oliveira Coelho está revestida de particularidades que a dissociam desse encaminhamento (ilegalidade) e a aproximam da interpretação que orientou o Acórdão 11551/2021-TCU-Primeira Câmara (legalidade) , quais sejam: a) ingresso da ação judicial ainda dentro do prazo de validade do certame; b) a sentença favorável ao interessado transitou em julgado, adquirindo grau de imutabilidade e de assentamento definitivo do direito discutido; c) a decisão trabalhista teve "escopo restrito", sendo ausente "o caráter de generalidade", conforme os critérios fixados no decisum acima reproduzido, pois não estendeu a validade do certame, e sim determinou ao reclamado que nomeasse e desse posse ao reclamante Henrique de Oliveira Coelho e a outros 8 reclamantes devidamente nominados e partes da mesma ação, sob pena de multa diária; e d) está presente a hipótese da irreversibilidade da contratação, haja vista a impossibilidade de revogação da ordem judicial (coisa julgada) .
14.	Esclarecida a necessária diferenciação do caso, entendo que a admissão em questão deve ser considerada legal, com registro do correspondente ato, na mesma linha de intelecção que sustentou o Acórdão 11551/2021-TCU-Primeira Câmara, haja vista que aquela interpretação se amolda adequadamente ao ato do Sr. Henrique de Oliveira Coelho e ainda faz deferência ao vetusto brocardo ubi eadem ratio ibi idem jus (onde houver o mesmo fundamento, haverá o mesmo direito) . Nessa linha de exegese, cito também os Acórdãos 902/2022, 775/2022, 18821/2021, 16455/2021 e 1088/2022, todos da 2ª Câmara e de minha relatoria.
	Ante o exposto, manifesto-me por que seja adotada a deliberação que ora submeto a este Colegiado.
TCU, Sala das Sessões, em 5 de abril de 2022.
MARCOS BEMQUERER COSTA
Relator